臺灣高等法院花蓮分院刑事裁定
111年度毒抗字第24號
抗  告  人  
即  被  告  甲○○



上列抗告人因觀察、勒戒重新審理案件，對於本院111年度毒抗
字第8號，中華民國111年2月17日確定裁定（原審案號：臺灣臺
東地方法院110年度毒聲字第293號；聲請案號：臺灣臺東地方檢
察署110年度聲觀字第246號)，聲請重新審理，經本院裁定重新
審理後，更為裁定如下：
　　主  文
原裁定撤銷。
檢察官之聲請駁回。
    理  由
壹、本案事實
    被告即抗告人甲○○（下稱被告）基於施用第二級毒品甲基
　  安非他命（下稱甲基安非他命）之犯意，於民國109年11月1
    6日下午3、4時許，在○○市○○區○○公園廁所內，以將甲基安
    非他命放入玻璃球內燒烤後吸食煙霧之方式，施用甲基安非
    他命1次。
貳、審理經過
　　被告未曾因施用毒品案件經裁定送觀察、勒戒，經檢察官依
    毒品危害防制條例(下稱毒品條例)第20條第3項、第1項及觀
    察勒戒處分執行條例(以下稱勒戒執行條例)第3條第1項規定
    ，聲請裁定將被告送勒戒處所觀察、勒戒，經臺灣臺東地方
    法院（下稱臺東地院）以110年度毒聲字第293號裁定令入勒
    戒處所觀察、勒戒(下稱原審裁定)，被告不服提起抗告，經
    本院以111年度毒抗字第8號駁回抗告，並於111年2月17日確
    定。
參、被告聲請重新審理意旨略稱：伊已自費前往○○○○○○○○○○○○○
    醫院(下稱○○醫院)參加戒癮治療，均遵期回診，未再施用毒
    品，不需再執行觀察、勒戒等語。
肆、本院之判斷
法院受理檢察官依毒品條例第20條規定所為觀察、勒戒之聲請
  ，得為必要性之審酌。
㈠法律規定及解釋
⒈毒品條例第10條：「(第1項)施用第一級毒品者，處六月以上五
  年以下有期徒刑。(第2項)施用第二級毒品者，處三年以下有
  期徒刑。」第20條：「(第1項)犯第十條之罪者，檢察官應聲
  請法院裁定，或少年法院（地方法院少年法庭）應先裁定，令
  被告或少年入勒戒處所觀察、勒戒，其期間不得逾二月。(第2
  項)觀察、勒戒後，檢察官或少年法院（地方法院少年法庭）
  依據勒戒處所之陳報，認受觀察、勒戒人無繼續施用毒品傾向
  者，應即釋放，並為不起訴之處分或不付審理之裁定；認受觀
  察、勒戒人有繼續施用毒品傾向者，檢察官應聲請法院裁定或
  由少年法院（地方法院少年法庭）裁定令入戒治處所強制戒治
  ，其期間為六個月以上，至無繼續強制戒治之必要為止。但最
  長不得逾一年。(第3項)依前項規定為觀察、勒戒或強制戒治
  執行完畢釋放後，三年後再犯第十條之罪者，適用前二項之規
  定。」第21條：「(第1項)犯第十條之罪者，於犯罪未發覺前
  ，自動向衛生福利部指定之醫療機構請求治療，醫療機構免將
  請求治療者送法院或檢察機關。(第2項)依前項規定治療中經
  查獲之被告或少年，應由檢察官為不起訴之處分或由少年法院
  （地方法院少年法庭）為不付審理之裁定。但以一次為限。」
⒉檢察官依毒品條例第20條第1項聲請法院裁定令被告入勒戒處所
  觀察、勒戒，法院除應調查認定被告有無施用毒品行為(毒品
  條例第10條)、是否為初犯或3年後再犯(毒品條例第20條第1項
  、第3項)、有無應為不起訴處分或不付審理(同條例第21條第2
  項)之情形外，尚應包括有無施以觀察、勒戒處遇之必要性，
  理由如下：
⑴按憲法第8條所定人民之人身自由，乃行使憲法所保障其他自由
  權利之前提，應享有充分之保障。凡拘束人民身體於特定處所
  ，而涉及限制其人身自由者，不問是否涉及刑事處罰，均須以
  法律規定，並符合憲法第23條比例原則之要求(司法院大法官
  會議釋字第812號解釋理由參照)。次按，保安處分係對受處分
  人將來之危險性所為之處置，以達教化與治療之目的，為刑罰
  之補充制度。我國現行刑法採刑罰與保安處分之雙軌制，要在
  維持行為責任之刑罰原則下，為強化其協助行為人再社會化之
  功能，以及改善行為人潛在之危險性格，期能達成根治犯罪原
  因、預防犯罪之特別目的。保安處分之措施亦含社會隔離、拘
  束身體自由之性質，其限制人民之權利，實與刑罰同，本諸法
  治國家保障人權之原理及刑法之保護作用，其法律規定之內容
  ，應受比例原則之規範，使保安處分之宣告，與行為人所為行
  為之嚴重性、行為人所表現之危險性，及對於行為人未來行為
  之期待性相當（司法院大法官釋字第471號解釋文及理由參照
  ）。比例原則為法治國家原則之一，所有國家行為均應遵循，
  即國家為達公益目的所採取之手段，與所侵害私益間須適當、
  必要且相當。
⑵毒癮戒除不易，須經長期且持續之治療，為醫療及司法界之
  共識，施用毒品者為「病患性犯人」，觀察、勒戒處分與刑法
  第88條第1項禁戒處分性質相同，俱以「治療」施用毒品者之
  成癮性以避免再犯，屬保安處分之性質。勒戒處所現多由法務
  部所屬戒治處所、看守所內附設，依勒戒執行條例執行，勒戒
  處所對於受觀察、勒戒人得不定期實施尿液篩檢(勒戒執行條
  例第10條)、得對送入物品種類及數量予以限制(勒戒執行條例
  第11條)、接見及發受書信受有限制(勒戒執行條例第12條)、
  禁用酒類、檳榔、得適時使受觀察、勒戒人從事打掃洗濯及整
  理衣被、器具等必要事務(勒戒執行條例第15條準用監獄行刑
  法第48條、第51條)，勒戒處所得依法對受觀察、勒戒人，施
  以適當之戒護、管理、監視（勒戒執行條例第2條適用保安處
  分執行法第15條第1項、第21條規定參照）。進言之，對於受
  觀察、勒戒人，應於不妨礙其治療進行之範圍內施以戒護，其
  施用戒具之情形應依保安處分處所戒護辦法第12條規定為之。
  實務上，受觀察、勒戒人至法院出庭應訊時，法院需開立提解
  票，受觀察、勒戒人穿著亦與在所被告相同，去除個人外顯特
  徵。足見觀察、勒戒之執行，除得適用保安處分執行法，並準
  用監獄行刑法多項規定，勒戒處所對受觀察、勒戒人之監管模
  式與強度，監獄化甚為明顯，實與刑罰無異，已構成對人身自
  由之重大限制。
⑶毒品條例於87年修訂施行後，對於施用毒品者雖肯認具有「病
  患性犯人」之特質，惟囿於當時戒治及醫療體系均不完整、專
  業人員欠缺且戒毒知識尚有不足，社會大眾仍視施用毒品者為
  「犯人」而非「病患」，暨相關戒毒及事後之追蹤、輔導配套
  措施亦不完備，其刑事政策明顯將施用毒品者偏向「犯人」身
  分處理，導致監獄人滿為患，且施用毒品人口不減反增。為此
  ，戒毒政策不得不改弦易轍，開始正視施用毒品者實屬「病患
  」之特質，先於97年新增毒品條例第24條附命完成戒癮治療緩
  起訴制度，希望能藉由機構外之完整醫療體系，提供毒癮戒治
  者合法妥適之治療，再以事後密集之監控措施防止施用毒品者
  再犯，而確立「附命完成戒癮治療緩起訴處分」及「觀察、勒
  戒或強制戒治」雙軌治療模式(最高法院109年度台上大字第38
  26號刑事裁定、109年度台上字第3826號刑事判決意旨參照)。
⑷從毒品條例第20條第1項法條文義及立法意旨來看，立法者並無
  意限制法院對檢察官聲請觀察、勒戒之必要性審酌，依合憲性
  解釋，該條應未剝奪法院有衡酌個案情節而決定宣告觀察、勒
  戒與否之裁量空間。現行法制既強調施用毒品者「病患」之特
  質，並採行「附命完成戒癮治療緩起訴處分」及「觀察、勒戒
  或強制戒治」雙軌治療制度，兩者模式對人身自由侵害程度，
  強弱明顯有別，自當依施用毒品者(病患)之狀況(如：成癮程
  度、所處環境、支持系統等)，擇定適當且損害最小方式之戒
  癮處遇。或有論者認為雙軌治療模式之選擇，係屬檢察官裁量
  權限。然而，於一般刑事案件，檢察官偵查終結，認達起訴門
  檻者，有決定起訴、職權不起訴或緩起訴處分之權限，倘提起
  公訴，法院仍需審究所舉證據是否已達致無合理懷疑之程度，
  並非照單全收。同理，檢察官就雙軌治療模式之選擇，有其裁
  量因子，固應予尊重，然此裁量結果，對法院並無拘束之效力
  ，也與法院對觀察、勒戒必要性之審酌，無扞格之處，不容相
  混。
⑸檢察官聲請觀察、勒戒雖有其公益目的，惟觀察、勒戒處分對
  人身自由構成重大限制，乃法官保留原則事項，毒品條例第20
  條第1項既將觀察、勒戒處分之決定權限，保留由法院行使，
  本於憲法第23條比例原則之要求，法院於個案審查時，應得衡
  酌觀察、勒戒處分之執行與所侵害基本權利間是否適當且必要
  。
⑹詳言之，
①從憲法所建構的價值體系來看：
　毒品條例作為司法作用依據一環，仍須受其上位規範（如憲法
  或公約）所規整的價值判斷（如比例原則及自由限制最小限度
  原則）檢驗，經檢視行為人狀況、家庭、需求、受醫療權利及
  醫療資源等因子，如足以認為透過觀察勒戒處分以外方式，得
  相當蓋然性預測對施用毒品者有戒毒療效時，此時，觀察勒戒
  處分不僅並非「唯一」終局選項，更非必要不可缺治療戒毒手
  段。反之，如無視憲法所建構的價值判斷，不分情節對施用毒
  品者一律裁定施以觀察勒戒處分，不僅使施用者難以信服國家
  司法作用，更或有將國家對於毒品擴散的無力感，以觀察勒戒
  方式轉嫁強加於施用者身上的危險性，並藉此模糊掉治安或衛
  生機關無力阻止毒品擴散的窘境。從而，認為施用毒品行為等
  於觀察勒戒處分的設計，能否通過比例原則及自由限制最小限
  度原則的檢證，實難認為無疑。
②從保安處分性格來看：
　保安處分一般多認為係基於保障社會安全的必要性，透過治療
  、改善、隔離對象者方式，預防其再犯所施加的處分，其基礎
  係建構在行為人的社會危險性格。因此，對象者接受（機構外
  醫療院所）治療（戒毒）的權利與社會安全如不生衝突對立時
  ，即無必要一律施以機構内隔離式的保安處分。從而，毒品條
  例第20條第1項規定，如未審酌保安處分性質、剝奪、限制人
  身自由的嚴重性及對象者接受機構外醫療院所治療（戒毒）的
  權利性、可能性及對象者的社會危險性格，徒以維護國民身心
  健康如此抽象籠統的想像（臆測）概念，不分情節一律裁定觀
  察勒戒處分，實難認與保安處分性格相整合。
③與剝奪、限制人身自由其他處遇對比來看－關於少年事件處理法
  的保護處分（如感化教育部分）：
　關於少年保護處分，依通說及實務見解，其審判對象除非行事
  實外，另包含所謂的「要保護性」，至於要保護性要素一般（
  較無疑義）認為包含：犯罪危險性（非過去的歷史事實非行
  行為本身，而是從少年的人格及環境來看，其是否於日後有反
  覆實施非行的危險性預防判斷）；矯正可能性（保護處分及
  其他處分是否有矯正少年的可能性，如欠缺此可能性時，即不
  能以少年法保護少年）（文獻上可參考，武内謙治，〈少年保
  護手続の対象－審判対象論〉，法学セミナ－694号，2012年11月，第
  123頁、124頁）。可見，就少年保護處分來說，並非一有非行
  事實即與保護處分直接劃上等號，仍須進一步檢視要保護性。
  準此，對照觀察勒戒保安處分拘束、剝奪人身自由時間、強度
  、方式等並不必然亞於保護處分，及保安處分、保護處分（一
  定程度）的相類性，對施用毒品者，是否無須審酌「處分必要
  性」，須一律裁定令入勒戒處所施用觀察勒戒，實難認為無疑
  。　
④從與剝奪、限制人身自由其他處遇對比來看－關於刑法的免除其
  刑及緩刑部分：
刑法第61條規定，犯同條之罪情節輕微，顯可憫恕，認為依第5
  9條規定減輕其刑仍嫌過重者，得免除其刑。
同法第74條第1項更規定，受2年以下有期徒刑、拘役或罰金之
  宣告，而有下列情形之一，認以暫不執行為適當者，得宣告緩
  刑。
可見，立法者明確宣示，就刑法第61條所列相對輕罪案件，基
  於刑的謙抑原則，於一定要件下得直接免除其刑。又為防止短
  期自由刑的弊害（消極意義），及期待犯罪者的自發改善更生
  （積極意義），如認為暫不執行自由刑的實刑，對於法秩序不
  會招致特別有害結果，並且對於犯罪者的改善更生應是有效時
  ，在符合緩刑要件前提下，宣告緩刑應認為係一個妥適的處遇
  。兩相比較，毒品條例不分情節一律令入勒戒處所施以觀察勒
  戒的設計，於價值判斷顯然失衡，並有過酷之疑，難以維持整
  體法秩序價值的一致性。另從行為與處分均衡等觀點來看（施
  毒的自損行為，一定要被隔離拘禁，侵害他人法益的行為，可
  能被免刑或緩刑），亦是顯然的不合理，而難以被容許。
⑤綜上，為使毒品條例第20條第1項關於觀察勒戒處分規定，通過
  合憲性檢驗，應認除施用毒品事實本身外，必要性亦應列為法
  院審判的對象。
㈡經查：
⒈被告有為本案事實欄所載之施用甲基安非他命行為，業據被告
  於偵訊時坦承不諱，且被告所親採封緘之尿液經送鑑驗，確呈
  甲基安非他命陽性反應，有扣案之甲基安非他命1包(檢驗後淨
  重6.154公克)，暨高雄市立凱旋醫院濫用藥物成品檢驗鑑定書
  、正修科技大學超微量研究科技中心於109年11月19日出具之
  實驗室編號：000-00-00000號之尿液檢驗報告（原始編號：00
  00-000號）、高雄市政府警察局三民第一分局委託檢驗尿液代
  號與真實姓名對照認證單（代號：0000-000號）各1份等附卷
  足稽，是依被告之自白，佐以前揭證據，足認其確有於上開時
  地為施用甲基安非他命之事實。被告本件為初犯施用毒品案件
  ，復無毒品條例第21條第2項應為不起訴處分之情形，則檢察
  官依毒品條例第20條第3項、第1項及勒戒執行條例第3條第1項
  聲請裁定將被告送勒戒處所觀察、勒戒，固無違誤。
⒉然而，本件檢察官所舉證據，尚不足認定有對被告施以觀察、
  勒戒處分之必要，理由如下：
⑴法律規定與解釋：
①毒品條例第24條於109年1月15日修正，業經110年4月15日行政
  院院臺法字第1100010649號令，定自110年5月1日施行。該條
  修正後第1項至第3項規定：「(第1項)第20條第1項及第23條第
  2項之程序，於檢察官先依刑事訴訟法第253條之1第1項、第25
  3條之2第1項第4款至第6款或第8款規定，為附條件之緩起訴處
  分時，或於少年法院（地方法院少年法庭）認以依少年事件處
  理法程序處理為適當時，不適用之。(第2項)前項緩起訴處分
  ，經撤銷者，檢察官應繼續偵查或起訴。(第3項)檢察官依刑
  事訴訟法第253條之2第1項第6款規定為緩起訴處分前，應徵詢
  醫療機構之意見；必要時，並得徵詢其他相關機關（構）之意
  見。」參之毒品條例第35條之1第1款規定：「本條例中華民國
  108年12月17日修正之條文施行前犯第10條之罪之案件，於修
  正施行後，依下列規定處理：偵查中之案件，由檢察官依修
  正後規定處理。」查，本件檢察官於110年12月1日聲請觀察、
  勒戒時，毒品條例第24條已生效施行，依毒品條例第35條之1
  第1款，應得適用毒品條例第24條規定。
②毒品條例第24條109年1月15日修正理由：「為使毒品施用者獲
  得有利於戒除毒品之適當處遇，緩起訴之條件宜回歸刑事訴訟
  法第253條之2第1項規定以變得多元，爰修正第1項規定，並酌
  作文字修正。緩起訴處分是利用機構外之處遇，協助施用毒
  品者戒除毒癮，為達成戒除毒癮之目的，於撤銷緩起訴處分後
  ，宜由檢察官依法繼續偵查或起訴，亦即仍有現行條文第20條
  觀察、勒戒及強制戒治制度之適用，俾利以機構內之處遇方式
  協助其戒除毒癮，亦得為不同條件或期限之緩起訴處分，爰參
  考刑事訴訟法第253條之3第1項規定，修正第2項規定。因施
  用毒品者是否適合為戒癮治療、精神治療、心理輔導或其他適
  當之處遇措施，宜由醫療機構或其他相關機關（構）評估，並
  提供意見予檢察官參考，爰增訂第3項規定。」
③「附命緩起訴」戒癮治療之執行，係以社區醫療（機構外醫療
  體系）處遇替代監禁式治療，使施用毒品者得繼續正常家庭及
  社會生活，實非集中於勒戒處所，而受監所矯正、管理，仍難
  脫其「收容」或「處罰」外觀者，所可比擬，恐難遽認已完成
  該戒癮治療者，即無再受「觀察、勒戒或強制戒治」處遇之實
  效。是以，於機構外之戒癮治療難達其成效時，再施以機構內
  之強制處遇，亦屬循序漸進之合理矯治方式(最高法院110年度
  台上字第2096號刑事判決意旨參照)。
④「附命緩起訴」戒癮治療與觀察、勒戒處遇，目的均為戒除施
  用毒品者之身心成癮性以期重生、避免再犯，雙軌模式中，被
  告究以何種方式戒癮為當，涉及治療方式之選擇，參照上開毒
  品條例第24條立法理由，實宜由專業醫療機構或其他相關機
  關（構）進行評估。
⑵被告於原審裁定確定後，於111年3月24日自行前往○○醫院接受
  藥癮治療，期程時間1年，迄今皆能定期參與療程，每次門診
  尿液檢驗結果皆為陰性，對己身使用甲基安非他命有部分病識
  感，能理解甲基安非他命對其生命所造成之危害，可從個別與
  團體處遇中習得反思，依被告目前狀況，建議維持機構外(非
  拘禁式)治療，以維持其學業、生理疾病治療及家庭關係，並
  觀察於社會環境中個案面對壓力的應對能力、自我控制能力及
  發展合宜的休閒能力等，有○○醫院111年5月24日信字第000000
  0000號函暨尿液檢驗報告(下稱系爭函文，本院卷第135頁至第
  137頁)及被告111年7月5日陳報之該院藥酒癮治療紀錄可參。
  足認被告經醫療機構評估結果，係以機構外處遇進行戒癮治療
  為宜。
⑶且毒品條例主管部長於107年5月9日，在立法院報告時亦提到，
  該次毒品條例修正目的之一即是：「…利用機構外之處遇，以
  多元處遇方式協助施用毒品者戒除毒癮」。又行政院108年11
  月7日以院臺法字第1080194460號函請立法院審議毒品條例，
  修正總說明中亦指出：「(應)使毒品施用者獲得有利於戒除毒
  品之適當且多元處遇」(參立法院公報第108卷第103期院會紀
  錄第228頁、第267頁)，從而，本院如無視系爭函文載敘關於
  被告的戒癮成效，單憑有施用毒品該歷史事實，一律裁定施以
  觀察勒戒，顯與上開立法目的(使毒品施用者獲得有利於戒除
  毒品之適當且多元處遇)相背，所用手段亦不必然有益於協助
  施用毒品者戒除毒癮。
⑷審酌：
①現行法制著重施用毒品者「病患」性特質，檢察官依毒品條例
  第24條規定為「附命緩起訴」戒癮治療，倘嗣經撤銷緩起訴處
  分，檢察官仍得依同條例第20條第1項聲請觀察、勒戒，無礙
  公益目的(戒除毒癮，降低毒品人口以維社安)之達成。被告經
  醫療機構評估，既以機構外處遇進行戒癮治療為宜，則現階段
  有無逕以觀察、勒戒進行戒癮處遇之必要，已非無疑。
②被告於110年10月14日經醫師診斷罹患○○○○○○○○○○，有台東馬偕
  紀念醫院110年10月14日乙種診斷證明書參(本院111年度毒抗
  字第8號卷第21頁)。本案經警方移送後，檢察官未傳喚被告，
  調查其生活狀況、身體健康情形、成癮情形、病識感、戒癮意
  願、適合何種戒癮方式等節，亦未委請醫療機構進行評估。又
  因被告本次為初犯施用毒品，無前科紀錄，無法由被告的先前
  非行，探知其過往行為模式與人生歷程(如是否施用毒品多年
  、同時伴有財產犯罪、反覆入監等)，推認其毒癮強弱、支持
  系統是否充足、自我戒除、控制毒癮能力之「病況」好壞，查
  無任何得以削弱或推翻系爭函文意見之反對證據存在，從而，
  檢察官遽而聲請以重大侵害人身自由之觀察、勒戒處分，作為
  戒癮方式，對被告而言，難認係屬侵害最小之手段。
㈢綜上所述，依系爭函文意見，被告現況宜以機構外處遇治療毒
  癮，檢察官所舉證據，不足證明有逕令被告入勒戒處所施以觀
  察、勒戒之必要，原審准許檢察官之聲請，自有違誤，被告依
  毒品條例第20條之1第1項第5款規定聲請重新審理指摘原審裁
  定不當，為有理由，則原審裁定自無可維持，應由本院予以撤
  銷。又為免發回原審重新裁定徒增司法資源之浪費，爰由本院
  自為裁定如主文第2項所示。至於本院111年度毒抗字第8號確
  定裁定，於本院111年6月13日裁定開始重新審理確定時，已失
  其效力(最高法院108年度台上字第1359號判決、106年度台抗
  字第360號裁定參照)，固對於本院原確定裁定自無撤銷問題，
  併此敘明。
據上論斷，應依刑事訴訟法第413條，毒品條例第20條之1第4項
中段之規定，裁定如主文。
中　　華　　民　　國　　111 　年　　7 　　月　　28　　日
　　　　　　　　　刑事庭審判長法  官  林信旭
　　　　　　　　　　　　　　　法  官  劉雪惠
　　　　　　　　　　　　　　　法  官  廖曉萍
以上正本證明與原本無異。
本件不得再抗告。　　　　　　　　　　　　　　　
中　　華　　民　　國　　111 　年　　7 　　月　　28　　日
                              書記官  鄧瑞雲